臺灣高等法院臺中分院民事判決　八十九年度上字第二二三號
　　　上　訴　人　戊○○
　　　　　　　　　己○○○
　　　訴訟代理人　丙○○
　　　訴訟代理人　丁○○○
　　　被 上訴 人　甲○○
　　　　　　　　　乙○○
右當事人間請求侵權行為損害賠償事件，上訴人對於中華民國八十九年二月十五日臺
灣臺中地方法院八十九年度訴字第三五號第一審判決提起上訴，本院判決如左：
      主      文
上訴駁回。
第二審訴訟費用由上訴人負擔。
      事      實
甲、上訴人方面：
一、聲明：求為判決：(一)原判決廢棄。(二)被上訴人應連帶給付上訴人新臺幣二百萬元
    ，及自民國八十八年十月十四日起至清償日止，按年息百分之六計算之利息。(三)
    願供擔保請准宣告假執行。
二、陳述：除引用原判決書之記載外，補稱：
  (一)系爭門牌號碼為臺中縣新社鄉○○街○段三十九巷九號之房屋確為上訴人三人共
    有，所有權各三分之一，有臺中縣稅捐稽徵處東勢分處八十九年三月二十二日稅
    東分二字第八九○○四○九一號函為證，原審以上訴人起訴有當事人不適格之情
    形而駁回其訴，實為誤判。
  (二)系爭房屋所在基地為臺中縣新社鄉○○段新社小段第八十五地號土地，係由上訴
    人之祖先向被上訴人之祖先李送來所承租，每年均有付租金。
  (三)系爭房屋於五十三年時曾有增建，但未申報，共占基地面積為一百八十七平方公
    尺。
  (四)九二一地震後，系爭房屋並未受損傾塌，被上訴人為謀私利，企圖收回上訴人所
    承租之土地，竟出具不實切結書，於未經村長到場勘查情形下，故意毀損上訴人
    所共有之系爭房屋屬實。
三、證據：除引用原審立證方法外，補提：繼承系統表、房屋補償費評估報告書、財
    產損失估計表、村長證明書各一件、戶籍謄本七件、門牌證明書六件、遺產分割
    契約書、臺中縣稅捐稽徵處東勢分處函、臺中縣新社鄉戶政事務所函、用電證明
    、電費收據、提存書、臺中地方法院檢察署八十九年度偵字第一三五五三號檢察
    官聲請簡易判決處刑書均影本各一件、房屋稅籍證明書影本三件、存證信函影本
    十二件等為證；並聲請履勘現場。
乙、被上訴人方面：
一、聲明：求為判決：(一)上訴駁回。(二)如受不利判決，願供擔保請准免予假執行。
二、陳述：除引用原判決書之記載外，補稱：
  (一)系爭房屋係被上訴人之祖先李才約於日據時期大正初年所建，嗣於民國三十四年
    間再由被上訴人乙○○之祖父李枝山改建，上訴人主張系爭房屋為其祖先黃阿山
    所建，純屬虛構。
  (二)上訴人所指新社鄉○○街○段三十九巷九號，實為黃來發所設立之門牌號碼，係
    坐落於新社小段八五之四四地號土地上，系爭房屋應為新社鄉○○街○段三十九
    巷三之一號。
  (三)上訴人於八十八年十二月二十四日向李送來等十五人所寄之存證信函，其中李天
    福、李正喜、李吉運、李聯本、李遊喜、李慶德六人，被上訴人並不認識，縱該
    六人曾與上訴人簽訂租約，亦屬未經全體公同共有人同意而無效。
  (四)被上訴人乙○○於九二一大地震後，依行政程序向村辦公室申請災後房屋全倒、
    半倒之鑑定，以及災區聯合清運作業手續，在動員令下，經由行政院指派專員於
    災區全面視察，鑑定災情嚴重，被上訴人所指之建築物認定為危險建築物必須拆
    除，並在村長江榮貴處簽署切結書，於八十九年（應為八十八年之誤）十月九日
    交由災區作業單位執行拆除清運工作，被上訴人一切依法定程序申請，並無逾越
    權限或不當。
  (五)上訴人所提估價單為虛造，系爭房屋每坪僅值九百至一千二百元之標準，且業經
    管區警員賴重漢證實為空戶，已遷居多年無人居住使用，上訴人又何有家具損失
    可言？
三、證據：除引用原審立證方法外，補提：地籍圖謄本、戶籍謄本各一件、土地登記
    謄本五件、照片四張、土地鑑界圖、信封封面、郵政匯票、地價稅繳款書、臺灣
    電力公司臺中區營業處書函、土地複丈成果圖均影本各一件、存證信函影本二件
    、土地所有權狀影本四件為證。
丙、本院依職權訊問證人江榮貴；暨分別向臺中縣稅捐稽徵處東勢分處、臺中縣新社
    鄉公所、臺中縣新社鄉戶政事務所函查臺中縣新社鄉○○街○段三十九巷九號房
    屋之稅籍記錄、九二一大地震受災情形及上訴人戊○○、己○○○、丙○○何時
    由上址遷出。
      理      由
一、上訴人起訴主張門牌號碼為臺中縣新社鄉○○街○段三十九巷九號未辦理保存登
    記之土造房屋（下稱系爭房屋），係其先人黃阿山所建，後由黃阿山之子黃接枝
    繼承，黃接枝死後，系爭房屋為黃接枝之子黃東碧、丙○○、戊○○三人所繼承
    ，嗣黃東碧於八十七年間死亡，黃東碧就系爭房屋之所有權部分由其配偶即上訴
    人己○○○繼承，故系爭房屋現為上訴人三人所共有等情，業據上訴人提出繼承
    系統表、戶籍謄本、遺產分割契約書、房屋稅籍證明書等件為證。是上訴人以被
    上訴人就系爭房屋有不法侵害之情事，依侵權行為之法律關係，主張被上訴人應
    負損害賠償責任，尚無當事人不適格之情形，合先敘明。
二、上訴人主張：系爭房屋為上訴人己○○○之配偶黃東碧之祖父黃阿山所建，現為
    上訴人三人所共有，面積約七十坪，於民國五十年間增加建坪為一○二‧五坪（
    嗣於本院改稱占基地面積為一八七平方公尺），八十八年九二一大地震期間，系
    爭房屋並未受損傾塌，乃被上訴人為謀私利，企圖收回上訴人所承租之土地，竟
    出具內載「乙○○台中縣新社鄉○○街○段三十九巷三之一號本人願意無條件拆
    除」之不實切結書，且未經村長到場勘查情形下，於同年十月十四日僱請訴外人
    黃運來所駕駛之挖土機，故意拆毀系爭房屋，致上訴人等受有建物及家具等財物
    之損失逾二百萬元。爰依侵權行為之法律關係，求為命被上訴人連帶給付二百萬
    元，並自八十八年十月十四日起至清償日止，按年息百分之六計算之利息之判決
    。
三、被上訴人則以：系爭房屋係被上訴人之祖先李才約於日據時期大正初年所建，嗣
    於民國三十四年間再由被上訴人乙○○之祖父李枝山改建，上訴人主張系爭房屋
    為其祖先黃阿山所建，純屬虛構。另上訴人所指新社鄉○○街○段三十九巷九號
    ，實為訴外人黃來發所設立之門牌號碼，係坐落於新社小段八五之四四地號土地
    上，系爭房屋應為新社鄉○○街○段三十九巷三之一號。又被上訴人乙○○於九
    二一大地震後，依行政程序向村辦公室申請災後房屋全倒、半倒之鑑定，以及災
    區聯合清運作業手續，經由行政院指派專員於災區全面視察，鑑定災情嚴重，被
    上訴人所指之建築物認定為危險建築物必須拆除，並在村長江榮貴處簽署切結書
    後，交由災區作業單位執行拆除清運工作，被上訴人一切依法定程序申請，並無
    逾越權限或不當。至上訴人所提估價單實為虛造，系爭房屋每坪僅值九百至一千
    二百元之標準，且業經管區警員賴重漢證實為空戶，已遷居多年無人居住使用，
    上訴人又何有家具損失可言等語，資為抗辯。
四、上訴人主張系爭房屋，係其先人黃阿山所建，後由黃阿山之子黃接枝繼承，黃接
    枝死後，系爭房屋為黃接枝之子黃東碧、丙○○、戊○○三人所繼承，嗣黃東碧
    於八十七年間死亡，黃東碧就系爭房屋之所有權部分由其配偶即上訴人己○○○
    繼承，故系爭房屋現為上訴人三人所共有等情，業據上訴人提出繼承系統表、戶
    籍謄本、遺產分割契約書、門牌證明書、臺中縣稅捐稽徵處東勢分處八十九年三
    月二十二日稅東分二字第八九○○四○九一號函、房屋稅籍證明書等件為證。被
    上訴人雖辯稱系爭房屋係伊之祖先李才約於日據時期大正初年所建，再由被上訴
    人乙○○之祖父李枝山改建；且上訴人所指新社鄉○○街○段三十九巷九號，實
    為訴外人黃來發所設立之門牌號碼，係坐落於新社小段八五之四四地號土地上，
    系爭房屋應為新社鄉○○街○段三十九巷三之一號云云。惟查：被上訴人就系爭
    房屋為其祖先李才所建一事，未能舉證以實其說，自難憑採；又新社鄉○○街○
    段三十九巷三之一號既無戶籍設於該處，臺中縣新社鄉戶政事務所亦無編釘該門
    牌號碼，有上訴人所提該所九十一年四月九日新鄉戶字第○九一○○○八三六○
    ○號函可參（本院二卷一一五頁），且經本院向臺中縣稅捐稽徵處東勢分處函查
    結果，系爭房屋之房屋稅籍登記共有二戶，一戶為黃春生、黃來發二人共有，另
    一戶為上訴人戊○○、丙○○、己○○○三人共有，有該處八十九年十月十八日
    稅東分密二字第八九○一四一○七號函附卷可稽（本院一卷一一二至一一四頁）
    ，而黃春生、黃來發所共有之房屋雖與系爭房屋相毗連，但主要係坐落於臺中縣
    新社鄉○○段新社小段第八五之四四地號土地上，與系爭房屋為全部坐落於同上
    新社小段第八十五地號土地上，係分屬不同建物，亦有本院勘驗筆錄、土地複丈
    成果圖足據（本院一卷一八九至一九二頁、一九六、一九七頁），被上訴人亦不
    否認黃來發之房屋係位於新社小段第八五之四四號土地（本院二卷一一○、一一
    一頁），參以證人即管區警員賴重漢於原審證稱：「（新社鄉○○街○段三十九
    巷）三號旁邊沒有三之一號房子，被拆掉的土造房屋是九號」等語（原審卷五五
    頁），足見被上訴人所指新社鄉○○街○段三十九巷三之一號實即上訴人所稱新
    社鄉○○街○段三十九巷九號。又系爭房屋於九二一大地震後，因被上訴人乙○
    ○曾出具載有「乙○○台中縣新社鄉○○街○段三十九巷三之一號本人願意無條
    件拆除」之切結書，由新社鄉月湖村長江榮貴指示駕駛挖土機之人拆除，拆除費
    用是向鄉公所申請之事實，業據上訴人提出切結書影本、照片等為證，並經證人
    江榮貴結證屬實（原審卷第三八頁、本院卷第二宗第八十八至九十一頁）），且
    為被上訴人所不爭執，自堪信為真正。
五、上訴人主張被上訴人就系爭房屋有不法侵害之情事，致上訴人受有損害云云，為
    被上訴人所否認，並以前詞置辯。經查：(一)被上訴人固自承出具上開切結書，並
    據臺中縣新社鄉月湖村村長江榮貴證稱：曾陪營建署人員前往勘查現場，切結書
    是其在住處所寫，拆除地址是被上訴人所寫；凡是房子有傾斜的，無論是屋主在
    場，或委由鄰居處理的，均可拆除（見本院卷第二宗第九十二頁、第一一二頁）
    。惟按侵權行為之債，須損害之發生與侵權行為間有相當因果關係始能成立。所
    謂相當因果關係，係以行為人之行為所造成的客觀存在事實，為觀察的基礎，並
    就此客觀存在事實，依吾人智識經驗判斷，通常均有發生同樣損害結果之可能者
    ，該行為人之行為與損害間，即有因果關係（最高法院八十二年台上字第二一六
    一號判決參照）。本件系爭房屋係由村長江榮貴以該屋受震災毀損，依九二一地
    震緊急命令等作業程序而指示拆除，已如前述。而系爭房屋是否已因震災而達危
    險建物之程度，仍應由相關行政機關會勘認定，且據村長江榮貴證稱曾陪營建署
    人員前往勘查，拆除費用係向鄉公所申請，自非徒憑被上訴人乙○○出具一紙切
    結書即得拆除。雖月湖村辦公室出具證明書及村長江榮貴於本院證稱拆除時不在
    場云云，惟既於拆除前會同營建署人員前往勘查，並指示拆除人員拆除，究竟村
    長拆除時有無在場監督，於系爭房屋係依村長以九二一地震作業程序指示拆除人
    員所拆除之結果，並無影響。又上訴人雖曾設籍系爭三十九巷九號房屋，惟丙○
    ○是於七十八年二月二十日遷出、己○○○於七十五年二月七日遷出、戊○○於
    七十七年十一月二十五日遷出，此為上訴人所自認，並有戶籍謄本可稽（見本院
    卷第二宗第九十六至一０四頁），遷出均達十年以上，且經管區警員賴重漢於原
    審證實為空戶，已遷出多年無人居住使用等情，又系爭房屋係坐落台中縣新社鄉
    ○○段新社小段八十五地號，此經本院會同台中縣東勢地政事務所測量，製有複
    丈成果圖可稽（見本院卷一第一九七頁），依上訴人於原審所提出該房屋拆除前
    之舊照片所示（見原審卷第九、十頁），於拍照時業已十分老舊，並有多處修補
    之痕跡，且照片泛黃變色，屋前尚堆放大量木片及樹枝所捆紮之柴火，可見尚使
    用柴火灶爐，足認拍照時距今已有二、三十年之久，且該房屋係土造建物，此有
    起訴狀所附拆除後照片可據（見原審卷第十四、十五頁），地震時該房屋既為無
    人居住之老舊土造房屋，又九二一地震倒塌者多為土造舊房屋，而被上訴人乙○
    ○為系爭土地之共有人之一，此有土地登記簿謄本可據（本院卷第一宗第四十八
    至五十三頁），於震災後系爭房屋既屬空屋無人居住，並已毀損，被上訴人等以
    共有土地管理之必要，以乙○○名義出具上開切結書，請求拆除業因震災毀損之
    系爭房屋，尚難遽認為不法，且系爭房屋是否已因震災而達危險建物之程度，仍
    應由相關行政機關會勘認定，是上訴人據此主張被上訴人乙○○應負侵權行為損
    害賠償責任，尚屬無據。(二)系爭房屋既屬年代久遠之土造房屋，依稅籍證明書所
    載，已因折舊二十九年，現值僅一千七百元，且因震災達於危險建物程度應予拆
    除，衡情無殘餘價值可言。上訴人雖提出房屋補償費評估報告書證明其價值為一
    百七十六萬九千九百二十四元，惟該報告書並未記載由何人鑑定，且未計算房屋
    折舊，自無可採。至上訴人所提財產損失估計表（本院卷第一宗第一０四頁）列
    舉除上開房屋以外之財物（編號三至十八），並未據舉證確有前開財物，且依上
    訴人起訴所提拆除後之照片，外觀尚無法看出有上訴人所列舉之財物。復於本院
    現場勘驗時，外觀亦無法看出，此亦為到場之上訴人所不爭（見本院八十九年十
    一月三十日勘驗筆錄）。又該房屋既為無人居住之空屋，上訴人猶列舉屋內尚有
    上訴人三人所有祖先遺留婚嫁用貴重金飾品價值多達八萬五千元，亦與情理不合
    ，顯無可採。此外上訴人未能舉證有如所提計算表之財物及如所列舉物品價值，
    故該房屋縱遭拆除，亦難認上訴人受有損害。
六、從而上訴人起訴主張上訴人出具切結書使系爭房屋遭拆除，致上訴人等受有建物
    及家具等財物之損失，依侵權行為之法律關係，請求被上訴人連帶給付二百萬元
    ，並自八十八年十月十四日起至清償日止，按年息百分之六計算之利息，為無理
    由，應予駁回。其假執行之聲請亦失所依附，應併予駁回。原審為上訴人敗訴之
    判決，理由雖有不同，其結果並無不合，上訴人仍執前詞指摘原判決不當，求為
    廢棄，為無理由。
七、本件事證已臻明確，兩造其餘攻擊防禦方法及舉證，核與判決結果不生影響，無
    庸逐一論列，併此敘明。
據上論結：本件上訴為無理由，依民事訴訟法第四百四十九條第二項、第一項、第八
十五條第一項前段判決如主文。
中　　　華　　　民　　　國　　九十一　　年　　　五　　　月　　二十八　　日
~B1民事第四庭審判長法　官　黃斐君
~B2　　　　　　　　法　官　陳蘇宗
~B3　　　　　　　　法　官　張鑫城
右為正本係照原本作成。
如對本判決上訴，須於收受判決送達後二十日內向本院提出上訴書狀，其未表明上訴
理由者，應於提出上訴後二十日內向本院提出上訴理由書（須按他造人數附具繕本）
，並繳納送達用雙掛號郵票拾份（每份參拾肆元）。
上訴時應提出委任律師或具有律師資格之人之委任狀；委任有律師資格者，另應附具
律師及格證書及釋明委任人與受任人有民事訴訟法第四百六十六條之一第一項但書或
第二項（詳附註）所定關係之釋明文書影本。
~B 　 　　　　　　書記官　劉智文
中　　　華　　　民　　　國　　九十一　　年　　　六　　　月　　　三　　　日
附註：
民事訴訟法第四百六十六條之一（第一項、第二項）
對於第二審判決上訴，上訴人應委任律師為訴訟代理人。但上訴人或其法定代理人具
有律師資格者，不在此限。
上訴人之配偶、三親等內之血親、二親等內之姻親，或上訴人為法人、中央或地方機
關時，其所屬專任人員具有律師資格並經法院認為適當者，亦得為第三審訴訟代理人
。
                                                                        Ｂ
